臺灣臺北地方法院民事判決　　　　　　　94年度訴字第1312號
原　　　告　甲○○
被　　　告　國泰世華商業銀行股份有限公司
法定代理人　乙○○
訴訟代理人　丁○○
訴訟代理人　丙○○
上列當事人間分配表異議之訴事件，本院於九十四年九月六日言
詞辯論終結，判決如下：
    主  文
本院民事執行處九十三年民執公字第28600號強制執行事件（94
年1月27日分配表），對被告分配新台幣伍佰玖拾伍萬捌仟佰
捌拾壹元之債權額，應減為新台幣伍佰壹拾陸萬玖仟肆佰貳拾柒
元，並將其減少之新台幣柒拾捌萬捌仟玖佰伍拾肆元改為分配與
原告，其中分配與原告之債權額為新台幣柒拾捌萬貳仟陸佰肆拾
元，分配給原告之執行費用額為新台幣陸仟佰壹拾壹元。
訴訟費用由被告負擔。
    事實及理由
一、原告陳稱：
  １、相關事實：
    鈞院民事執行處九十三年民執公字第28600號強制執行事
      件，被告為第一順位抵押權人，原告為第二順位抵押權人
      ，被告所陳報之債權額為0000000元，但其中本金200萬元
      乃設定抵押權之前所積欠之債務。
    如被告該200萬元之債權，並未列入第一順位抵押權優先
      受償之範圍，就如94年1月6日所為之分配表（被告第一順
      位：債權受償0000000元，原告第二順位債權受償782643
      元，執行費6311元）。
    但因被告異議，製作分配表之台灣金融資產服務公司就修
      正分配表，將其中設定抵押權之前所積欠本金200萬元之
      債權，列入被告第一順位抵押權優先受償之範圍，以致被
      告受償之金額為0000000元，原告第二順位債權則受償為0
      元（含執行費部分）。
  ２、法律意見：
    程序上，原告起訴完全依照民事執行處所委託之台灣金融
　　　資產服務公司所發之分配表函（說明一、二）辦理。
    被告所持有之200萬元債權是設定抵押之前存在之債權，
      為普通債權，非本案被告第一順位抵押權之範圍。
      金融業慣例設定抵押金額為但款金額之1.2倍。本件被告
      所設定之抵押權係600萬元，本件貸款金額最高部會超過
      500萬元，但本件被告之本金如加計該200萬元，則將近為
      700萬元，該抵押權最少要設定840萬元。
    最高限額抵押權（指包括過去所負現在尚未清償之債務，
      以及將來任何法律關係所生之債務），違反消費者保護法
      第12條、民法第247條之一，違反公平正義，有財政部90
      年12月18日函示（最高限額抵押權所擔保之範圍限於一定
      範圍內之債權，至於概括性抵押權約款，依目前實務見解
      難認其屬有效）。且民法物權編修正草案增訂第881條之1
      第二項（最高限額抵押權所擔保之債權，以由一定法律關
      係所生之債權或基於票據所生之權利為限），亦同此旨。
  ３、參考證據：
  　94-01-06之分配表（被告200萬元未列入優先分配）。
  　94-01-27之分配表（被告200萬元改列入優先分配）。
    原告聲明異議狀影本（94-03-04於執行程序中異議）。
    金融業慣例（設定抵押額，以貸款金額加兩成）。
    財政部函。
    民法物權編修正草案（888-1修正說明）。
  ４、原告除於執行程序聲明異議外，並於十日內提起分配表異
      議之訴，請求更正配表如主文所示。
二、被告答辯：
  １、基礎事實：
　　　對原告所陳稱之相關數據均無爭執。但對分配結果認為以
  　　94-01-27之分配表（被告200萬元應列入優先分配）為妥
    　適。
  ２、法律意見：
    原告之訴未具備訴訟要件。本件第一次分配表（原證）
      完成於94年一月初，定於94年2月25日分配，被告於1月28
      日聲明異議，台灣金融資產服務公司認為正當，分配期日
      債權人及債務人均未到場，依法更正分配表為更正。並將
      更正後之第二份分配表（原證），於94年2月送達於未
      到場之債務人及原告，但原告94年3月4日始為反對陳述（
      原證），已逾三日依強制執行法第40條之一第2項，應
      視為同意依更正後分配表實施分配，該異議程序應以終結
      。原告自無由再行起訴。
    本件最高限額抵押權設定契約書明定（參見被證）：「
      債務人對抵押權人現在（包括過去所負現在尚未清償）及
      將來所負在本抵押權設定契約書所定債權最高限額內之各
      項借款、票據、保證、係息、遲延利息、違約金、抵押權
      人所墊付抵押物之保險費、實施抵押權之費用、對債務人
      取得執行名義之費用、及其他債務人應負擔之法律程序費
      用，與因債務不履行而發生之損害賠償及其他一切債務。
      」，故200萬元債權雖存在於設定抵押之前，但設定抵押
      後尚未清償，自屬本件最高限額抵押權所及。故抵押權存
      續期間之約定與登記並不具任何意義（參見被證）
    財政部的函示，要求金融業依行政院公平交易委員會之決
      議，將最高限額抵押權所擔保的範圍「逐步回歸」至授信
      關係所生之債務，故在法律未明文規定「概括」最高限額
      抵押權無效前，公平交易委員會及財政部無從逕認定其無
      效，僅促金融業及早因應。至於民法物權編僅屬草案，而
      非法律，尚無效力。
  ３、參考證據：
    被告94-01-28於執行程序之異議狀影本（對第一次分配表
      異議）。
    被告94-03-11於執行程序之聲請狀影本（對原告94-03-04
      異議表示不同意）。
    抵押權設定契約書影本。
    謝在全先生民法物權論（下冊）126頁影本。
  ４、不論程序上或實體上，原告所訴均無理由，故聲明請求駁
      回原告之訴。
三、雙方之爭點：
  １、本件雙方就起訴主張之數據均無爭執。雙方實體上爭執：
  　原告認為：94-01-06之分配表為正確，被告200萬元債權
    　不應列入第一順位抵押權優先分配之範圍內。
　　被告認為：94-01-27之分配表為正確，被告200萬元應列
  　　入第一順位抵押權優先分配之範圍內。
  ２、程序上，原告有無遵循分配表異議程序進行，亦有爭議：
    原告稱：程序上遵行民事執行處所委託之台灣金融資產服
    　務公司所發之分配表函（原證之說明一、二）辦理。原
      告是依法起訴。
    第二次分配表之送達，是讓分配期日未到場之債權人或債
　　　務人於三日內表示意見，三日內不表示意見就視為同意，
  　　所以本件分配表異議程序已經終結。原告不得再行訴訟。
  ３、因應雙方之爭執，本院審理之次序為：
    先釐清程序上之爭執，原告之起訴是否合相關程序。
    再行確認本件最高抵押權之範圍是否及於設定前之債權。
四、本件原告起訴，在程序上應屬合法。
  １、被告所稱強執執行法第40條之一，確實是有失權效果之規
      定，但程序上產生失權效果之前提，是相關程序完整的依
      法續行，而不遵循相關程序者，才會發生失權效果。強執
      執行法第40條之一的規定，所生失權效果的前提：
    先有分配表製作完成，並定分配期日通知相關當事人表示
      意見。
    對於分配表所載債權或分配金額有不同意者，應於分配期
      日一日前，向執行法院提出書狀，聲明異議。
    執行法院對異議認為正當，而分配期日到場之人不為反對
      之陳述或同意者，應即更正分配表而為分配。
    更正之分配表，應送達於未到場之債務人及有利害關係之
      他債權人。
    收受通知者於受送達後三日內不為反對之陳述者，視為同
      意依更正分配表實行分配。
    其有為反對陳述者，應通知聲明異議人。異議未終結者，
      異議人得提起分配表異議之訴。
  ２、本件執行事件，原告確實遵循相關程序規定。
    相關作業：
      I、94-01-06台灣金融資產服務公司函送本案執行之分配
          表，並定於94-02-25為分配期日（參見原證）。
      II、94-01-28被告對分配表聲明異議，認為被告200萬元
          未列入優先分配，應予更正列入優先分配（參見被證
          ）。
      III、但第一次分配表預定之分配期日94-02-25未屆至，台
          灣金融資產服務公司於94-01-27發出更正分配表，並
          稱前次分配表作廢，改於94-03-05為分配期日（參見
          原證）。
    依法定程序，有人聲明異議，就該異議影響部分，要在分
      配期日處理之，法院認為正當，相關當事人也無意見，就
      該更正分配表，並就無異議之部分先為分配。更正分配表
      依法「通知相關當事人，收受通知者於受送達後三日內不
      為反對之陳述者，視為同意依更正分配表實行分配」，如
      此才會發生「失權」之法律效果。
      I、但受託處理本件執行程序之台灣金融資產服務公司並
          非在被告94-01-28對第一次分配表聲明異議後，在第
          一次預定之分配期日94-02-25來處理異議程序。而是
          在被告聲明異議（94-01-28）之前，（94-01-27）就
          自行主動將原分配表（94-01-06分配表）及分配期日
          （94-03-05）作廢，重新製作新的分配表（94-01-27
          分配表）訂立新的分配期日（94-03-05），整個分配
          期日自然更新。
      II、被告94-01-28之聲明異議狀係針對已被作廢之分配表
          而來，被告該項聲明異議對新的分配表而言已無實益
          ，該聲明異議自無須再為處理。
      III、但原告收受新的分配表（94-01-27分配表）因應新的
          分配期日（94-03-05），遵循相關程序而在分配期日
          前94-03-04聲明異議，自屬合於程序。但台灣金融資
          產服務公司在應分配之期日94-03-05未處理原告之異
          議程序，自屬異議尚未終結。
      Ⅳ、而被告在94-03-11向台灣金融資產服務公司陳報意見
          反對原告之異議（參見被證），既然異議未終結者
          ，原告為異議人對反對陳述之被告，自得得提起分配
          表異議之訴。
  ３、故原告起訴在程序上應屬合法。
五、究竟本件最高限額抵押權之範圍是否及於設定抵押前發生之
    債務？
  １、雙方爭執於：
  　原告認為：94-01-06之分配表為正確，被告200萬元債權
    　不應列入第一順位抵押權優先分配之範圍內。
　　被告認為：94-01-27之分配表為正確，被告200萬元應列
  　　入第一順位抵押權優先分配之範圍內。
  ２、本件抵押權設定契約書確實有明定（參見被證）：「債
      務人對抵押權人現在（包括過去所負現在尚未清償）及將
      來所負在本抵押權設定契約書所定債權最高限額內之各項
      借款、票據、保證、係息、遲延利息、違約金、抵押權人
      所墊付抵押物之保險費、實施抵押權之費用、對債務人取
      得執行名義之費用、及其他債務人應負擔之法律程序費用
      ，與因債務不履行而發生之損害賠償及其他一切債務」。
      依此內容，正如被告所答辯似乎應該包括過去所負現在尚
　　　未清償，被告所稱係爭200萬元之債權。
  　　但該設定契約書也確實有權利存續期限之約定（92-10-03
      至000-00-00止），則同一份契約，此部份之約定就明顯
      排除了過去所負現在尚未清償之債務，因為該債務發生於
      抵押權存續期間之前。此二者之處理方式是衝突的，就不
      該在以契約明文之文義，來詮釋契約之本旨。而是要探求
      契約主要目的及其經濟價值。
  ３、關於兩造所爭執之法律上意見（包括財政部的函示、民法
      物權編之修正），本院均予參酌。然最高限額抵押其存續
      期間究竟有無實質之意義，由最高法院66年台上字第1097
　　　號判例來觀察，「所謂最高限額之抵押契約，係指所有人
　　　提供抵押物，與債權人訂立在一定金額之限度內，擔保現
  　　在已發生及將來可能發生之債權之抵押權設定契約而言。
    　此種抵押權所擔保之債權，除訂約時已發生之債權外，即
      將來發生之債權，在約定限額之範圍內，亦為抵押權效力
      所及。雖抵押權存續期間內已發生之債權，因清償或其他
      事由而減少或消滅，原訂立之抵押契約依然有效，嗣後在
      存續期間內陸續發生之債權，債權人仍得對抵押物行使權
      利。此種抵押契約如未定存續期間，其性質與民法第七百
      五十四條第一項所定就連續發生之債務為保證而未定有期
      間之保證契約相似，類推適用同條項規定，抵押人固得隨
      時通知債權人終止抵押契約，對於終止契約後發生之債務
      ，不負擔保責任。反之，此種抵押契約定有存續期間者，
      訂立契約之目的，顯在擔保存續期間內所發生之債權，凡
      在存續期間所發生之債權，皆為抵押權效力所及，於存續
      期間屆滿前所發生之債權，債權人在約定限額範圍內，對
      於抵押物均享有抵押權，除債權人拋棄為其擔保之權利外
      ，自無許抵押人於抵押權存續期間屆滿前，任意終止此種
      契約。縱令嗣後所擔保之債權並未發生，僅債權人不得就
      未發生之債權實行抵押權而已，非謂抵押人得於存續期間
      屆滿前終止契約而享有請求塗銷抵押權設定登記之權利。
      」，已明示「此種抵押契約定有存續期間者，訂立契約之
      目的，顯在擔保存續期間內所發生之債權，凡在存續期間
      所發生之債權，皆為抵押權效力所及」，反之在存續期間
      以前或以後生之債權，則非本項最高限額抵押權所及之範
      圍。在思考上衡量，並參酌財政部之函旨、民法物權編之
      修正意旨，由最高法院判例所示切入，本院認定本項最高
      限額抵押不應及於設定前之債權，如此才足以合理平衡貸
      款人與金融機關間，設定抵押權契約之主要目的及其經濟
      價值。
六、雖然原告對事實上之描述並非完整，其認為是「因被告異議
    ，製作分配表之台灣金融資產服務公司就修正分配表」，但
    實際上是「被告未聲明異議前，製作分配表之台灣金融資產
    服務公司就主動修正分配表」，但此一部份事實上之差距，
    雖然就程序上爭執之描述有差距，但不影響到兩造間實質之
    爭執。訴訟程序上之合法要件，是法院職權調查之事項，不
    受當事人陳述之拘束，故本院自得職權審酌處理之。
    呈上，被告之答辯自無可憑，原告之主張應為可採，其訴為
    有理由。並依民事訴訟法第78條，訴訟費用由被告負擔。
中　　華　　民　　國　　94　　年　　9　　月　　 20　　日
                  民事第五庭    法　官　陳心弘
以上正本係照原本作成
如對本判決上訴，須於判決送達後20日內向本院提出上訴狀
中　　華　　民　　國　　94　　年　　9 　　月　　20　　日
                    　　　　　　書記官　許博為
